【裁判字號】    97,訴,2971
【裁判日期】    980527
【裁判案由】    營業稅
【裁判全文】
臺北高等行政法院判決
                                      97年度訴字第2971號
                              .
原      告  甲○○
被      告  財政部臺灣省北區國稅局
代  表  人  陳文宗（局長）住同上
訴訟代理人  乙○○
上列當事人間因營業稅事件，原告不服財政部中華民國97年9 月
26日台財訴字第09700419620 號訴願決定，提起行政訴訟，本院
判決如下：
    主      文
原告之訴駁回。
訴訟費用由原告負擔。
    事實及理由
一、程序事項：
    原告經合法通知，無正當理由而未於言詞辯論期日到場，核
    無行政訴訟法第218 條、民事訴訟法第386 條各款所列情形
    ，爰依被告之聲請，由其一造辯論而為判決。
二、事實概要：
    原告未依規定申請營業登記，於民國（下同）89年3 月至93
    年12月間銷售貨物，銷售額合計新臺幣（下同）49,108,172
    元，經臺灣高等法院檢察署查緝黑金行動中心（下稱查黑中
    心）查獲，通報被告審理違章成立，核定補徵營業稅額2,45
    5,408 元，並按所漏稅額2,455,408 元處2 倍罰鍰4,910,80
    0 元（計至百元止）。原告不服，申請復查，未獲變更，經
    提起訴願遭決定駁回，遂向本院提起行政訴訟。
三、原告訴稱（原告未於準備程序及言詞辯論期日到場，聲明及
    陳述依起訴狀所載）：
  (1)本件原告的完稅辦法完全依循財政部86年台財稅第00000000
    0 號及87年台財稅第871953090 號函釋辦理，上開兩函釋所
    規定者為廢棄物運銷合作社的稅務處理原則及辦法。蓋資源
    回收業不同於一般產業，具有逐層買賣之特性，社會大眾、
    基層回收業者在出售廢棄物時，不願出具憑證，導致財政部
    規定需向出售廢棄物者索取記載其姓名、身分證字號並簽名
    或蓋章的憑證，窒礙難行。廢棄物回收過程皆無法依稅法就
    一般商品規定，取得前手所提供之憑證，故廢棄物回收最後
    運銷階段交付再生工廠時的回收業者亦無法申報進貨成本，
    有失公平。因此，為使資源回收業合法申報稅捐，財政部同
    意廢棄物回收最後運銷階段交付再生工廠時，藉助廢棄物運
    銷合作社共同運銷機制代為開立憑證、繳納營業稅及以合作
    社社員申報一時貿易所得，以完納所有應繳稅款，並先後於
    86年、87年發布函釋，使在85年間被認定涉及以人頭申報所
    得及買賣發票而遭稅捐稽徵機關處分之營利事業及個人，均
    以撤銷處分結案。
  (2)本件是據查黑中心檢察官移送資料而成立之稅務違章案，但
    過去於廢合社（即台灣省廢棄物運銷合作社）時期，合作社
    、資源回收業者等相關人員遭臺灣臺北地方法院檢察署檢察
    官以涉嫌利用人頭社員，虛開不實統一發票而提起公訴後，
    財政部即依上開86、87年函釋，主動行文予法院，表明無人
    逃漏稅（參見財政部88年6 月24日台財稅第881921502 號函
    ）。但在二資社（即有限責任第二資源回收物運銷合作社）
    案中臺灣板橋地方法院檢察署函詢財政部，合作社以未實際
    從事資源回收社員（即所稱人頭社員）攤計所得之納稅制度
    是否為財政部之所許時，財政部竟函覆地檢署，表示上開86
    、87年函釋所稱之社員，並不包括未實際從事資源回收業之
    社員，故合作社有涉嫌幫助他人逃漏稅捐之問題（參見臺灣
    板橋地方法院檢察署94年2 月5 日板檢博鉦92蒞3327字第
    9244號函、財政部94年3 月25日台財稅字第09404510140 號
    函），因此，財政部就合作社等相關人員是否利用人頭社員
    逃漏稅捐乙節，先後認定即有矛盾。又依稅捐稽徵法第1 條
    之1 規定，財政部依職權而發布之上開86、87、88年函釋，
    與法律具有相同效力，則財政部在未另行發布新函釋之情形
    下，出爾反爾，顯未依法行政而涉有違法行為。
  (3)依財政部上開87年函所附87年6 月5 日立法院所舉辦會議記
    錄，結論乃「只要未涉及假買賣問題便不應加以處罰」。因
    此，財政部認同合作社並無人頭社員之問題（縱以非實際從
    事資源回收工作者加入成為社員，亦屬合法）。本件自始即
    是以有交易事實認定，既屬有交易事實則依上開87年函釋所
    附87年6 月5 日會議記錄及其會議結論之規定，本件並無逃
    漏稅。又96年4 月19日於行政院召開研商「廢棄物回收業者
    繳納稅賦問題」會議，會議主席據會議結論作出裁示：「..
    ..有關86、87年解釋函令係為廢棄物回收業者涉及人頭社員
    繳稅問題解套，廢合社與二資社案件因官員看法不同，相同
    案情導致處理結果不同，之前可以現在不行，已牽涉信賴保
    護問題，二資社案財政部如依86、87年函釋就此解決最好，
    若有不足，則請賦稅署向部長建議，看是否發布新函釋處理
    ，至於政策面的制度，本人會依財政部之建議負起政治責任
    解決問題。....」，但財政部迄今仍未依上開行政院會議結
    論意旨處理資源回收業者賦稅問題。
  (4)由於財政部沒有依行政院秘書處之行文落實上開96年4 月19
    日行政院會議結論，立法委員林淑芬接受資源回收業者陳情
    後，乃邀請財政部官員於96年8 月29日到立法院與業者開會
    協調，會中財政部稽核組派駐法務部黑金中心協助辦案之官
    員表示，該中心檢察官於二資社案開始偵辦時即兩次到財政
    部開會，要求財政部於處理二資社案時，不可以產生與先前
    處理廢合社案時相同的處理結果，換言之，在事實完全相同
    之情形下，廢合社案件皆遭撤銷處分，但二資社案件卻均被
    裁罰，明顯係財政部接受該中心檢察官之指揮處理二資社案
    ，致相同案情於廢合社案以沒有逃漏稅結案者，於二資社案
    又開徵裁罰，財政部有違信賴保護及依法行政原則。又就處
    理全省涉及二資社人頭社員之逃漏稅案，97年7 月30日於行
    政院內由蔡勳雄委員所主持之「有限責任臺灣省第二資源合
    作社相關業者繳納賦稅問題」會議上，會議主席所作裁示是
    全案將由行政院研議作出決定，則本件原告是否有逃漏稅，
    俟行政院作出依法行政的決定後當可定奪。
  (5)綜上，原告主張本件自始既是以有交易事實認定，則依財政
    部86年台財稅第000000000 號及87年台財稅第871953090 號
    函釋見解，本件原告並無逃漏稅之情事，被告核定原告應補
    徵營業稅及繳納罰鍰，顯有違誤等情。因而聲明：「訴願決
    定及原處分（含復查決定）均撤銷，訴訟費用由被告負擔」
    。
四、被告抗辯：
  (1)本稅部分：
    「在中華民國境內銷售貨物或勞務，及進口貨物，均應依
      本法規定課徵營業稅。」、「有左列情形之一者，為營業
      人：一、以營利為目的之公營、私營或公私合營之事業。
      二、非以營利為目的之事業、機關、團體、組織，有銷售
      貨物或勞務者。」、「營業人之總機構及其他固定營業場
      所，應於開始營業前，分別向主管稽徵機關申請營業登記
      。」、「營業人銷售貨物或勞務，應依本法營業人開立銷
      售憑證時限表規定之時限，開立統一發票交付買受人。」
      、「營業人除本法另有規定外，不論有無銷售額，應以每
      2 月為1 期，於次期開始15日內，填具規定格式之申報書
      ，檢附退抵稅款及其他有關文件，向主管稽徵機關申報銷
      售額、應納或溢付營業稅額。其有應納營業稅額者，應先
      向公庫繳納後，檢同繳納收據一併申報。」、「營業人有
      左列情形之一者，主管稽徵機關得依照查得之資料，核定
      其銷售額及應納稅額並補徵之....三、未辦妥營業登記，
      即行開始營業....而未依規定申報銷售額者。」為行為時
      營業稅法與加值型及非加值型營業稅法第1 條、第6 條第
      1 款、第2 款、第28條前段、第32條第1 項前段、第35條
      第1 項及第43條第1 項第3 款所明定。
    原告未依規定申請營業登記於89年3 月至93年12月間銷售
      貨物予新固企業有限公司（下稱新固公司），銷售額合計
      49,108,172元，經查黑中心查獲，有通報函、談話筆錄、
      承諾書、匯款委託書及新固公司華僑商業銀行府城分行帳
      戶匯款明細表等資料影本可稽，違反前揭稅法規定，被告
      所屬三重稽徵所核定補徵營業稅額2,455,408 元（正確應
      為2,455,409 元）。又本件原告於談話筆錄坦承其於三重
      地區經營收購廢鐵業務，再轉售予新固公司，盈虧由其自
      行負責；其於系爭期間銷貨對象僅有新固公司1 家，新固
      公司訂立一定價格向其收購廢鐵，並將貨款以原告名義轉
      匯至原告臺北國際商業銀行（更名為永豐商業銀行）北三
      重分行帳戶內，匯入款合計49,108,172元（含稅），新固
      公司貨品存放地租金及水電費均由其自行支付；又原告雖
      為二資社社員，惟其於首揭期間出售廢鐵，銷售額合計49
      ,108,172元，均屬賣斷交易，且新固公司向其進貨時未取
      具進項憑證，即原告並未交付二資社開立之統一發票，足
      證系爭交易均係原告以個人名義銷售貨物，並未透過二資
      社辦理共同運銷事宜。是原告以個人名義銷售貨物予新固
      公司事證明確，其未辦理營業登記銷售廢鐵及未依法開立
      統一發票繳納營業稅屬實，依首揭規定，原查依匯入款核
      定銷售額49,108,172元及補徵營業稅額2,455,408 元並無
      不合。
  (2)罰鍰部分：
    「納稅義務人，有左列情形之一者，除追繳稅款外，按所漏
    稅額處1 倍至10倍罰鍰，並得停止其營業：一、未依規定申
    請營業登記而營業者。」為加值型及非加值型營業稅法第51
    條第1 款所明定。而本件違章事證明確已如前述，原按所漏
    稅額2,455,408 元處2 倍罰鍰4,910,800 元並無違誤。
  (3)綜上，被告以原告以個人名義銷售貨物予新固公司，其未辦
    理營業登記銷售廢鐵及未依法開立統一發票繳納營業稅屬實
    ，被告依匯入款核定銷售額49,108,172元及補徵營業稅額2,
    455,408 元，並按所漏稅額2,455,408 元處2 倍罰鍰4,910,
    800 元，於法並無違誤等語，而聲明：「原告之訴駁回，訴
    訟費用由原告負擔」。
五、得心證之理由：
  (1)本件原告未依規定申請營業登記，於89年3 月至93年12月間
    銷售貨物予新固公司（銷售額合計49,108,172元），經查黑
    中心查獲，有通報函、談話筆錄、承諾書、匯款委託書及新
    固公司華僑商業銀行府城分行帳戶匯款明細表等資料影本可
    稽，被告審認原告違反行為時營業稅法與加值型及非加值型
    營業稅法第1 條、第6 條第1 款、第2 款、第28條前段、第
    32條第1 項前段、第35條第1 項、第43條第1 項第3 款之規
    定，依法核定補徵營業稅額2,455,408 元（正確應為2,455,
    409 元）。原告訴稱：本件買受人新固公司有收受二資社開
    立統一發票，故參與回收的基層舊貨商及原告等個人，應毋
    須辦理營業登記，並無逃漏營業稅，而提起訴訟。
  (2)經查，原告於談話筆錄坦承其於三重地區經營收購廢鐵業務
    ，再轉售予新固公司，新固公司將貨款以原告名義轉匯至原
    告銀行帳戶，系爭期間銷貨對象僅有新固公司1 家，匯入款
    合計49,108,172元（含稅，參原處分卷p-105 ），貨品存放
    地租金及水電費均由其自行支付，盈虧亦由其自行負責（參
    原處分卷p-79）。即使原告為二資社社員，惟其於前揭期間
    係自行收集廢鐵、出售廢鐵予新固公司，且新固公司向其進
    貨時並未取具進項憑證，亦未透過二資社辦理共同運銷事宜
    ，足證系爭交易均係原告以個人名義銷售貨物，是原告以個
    人名義銷售貨物予新固公司，應堪認定。故其未辦理營業登
    記銷售廢鐵及未依法開立統一發票繳納營業稅等違章情事屬
    實，從而被告依匯入款核定銷售額為49,108,172元，核定補
    徵營業稅額2,455,408 元，自屬有據。罰鍰部分，按其銷售
    額49,108,172元核計，採行為罰及漏稅罰擇一從重處罰結果
    ，按所漏稅額2,455,408 元處2 倍之罰鍰4,910,800 元（計
    至百元止），自無違誤。
  (3)綜上所述，被告所為之處分，並無不法，訴願決定予以維持
    ，亦無不合。原告另稱在廢合社時期，只要未涉及假買賣問
    題便不應加以處罰（財政部認同合作社並無人頭社員之問題
    ，縱以非實際從事資源回收工作者加入成為社員，亦屬合法
    ），而二資社時期對廢棄物回收業者涉及人頭社員時，就開
    徵裁罰，顯有違信賴保護及依法行政原則云云；按人頭社員
    者，是非從事廢棄物回收業務，但登記掛名為社員，將社員
    資格交由他人使用，而本案原告雖為社員，但未透過二資社
    辦理共同運銷事宜，而以個人名義銷售貨物，自與人頭社員
    之問題無涉。原告徒執前詞，訴請撤銷，為無理由，應予駁
    回。又本案事證已臻明確，兩造其餘攻擊防禦方法均與本件
    判決結果不生影響，故不逐一論述，併此敘明。
六、據上論結，本件原告之訴為無理由，依行政訴訟法第98條第
    1 項前段、第218 條、民事訴訟法第385 條第1 項前段，判
    決如主文。
中      華      民      國    98    年  5     月  27  日
                臺北高等行政法院第三庭
                      審判長法  官  楊莉莉
                            法  官  畢乃俊
                            法  官  陳心弘
上為正本係照原本作成。
如不服本判決，應於送達後20日內向本院提出上訴狀並表明上訴
理由，如於本判決宣示後送達前提起上訴者，應於判決送達後20
日內補提上訴理由書（須按他造人數附繕本）。
中    華    民    國    98    年     5    月   27     日
                            書記官  鄭聚恩


司法院資訊處製作；財團法人民間司法改革基金會備份。
